ACORDAO-COMPLETO-2450925

ACÓRDÃO 7/2021 ATA 1/2021 - PRIMEIRA CÂMARA

VISTOS, relatados e discutidos estes autos de aposentadorias concedidas pela Fundação Nacional de Artes,
ACORDAM os Ministros do Tribunal de Contas da União, reunidos em sessão da Primeira Câmara, diante das razões expostas pelo Relator, com fundamento nos arts. 71, inciso III, da Constituição Federal, 1º, inciso V, 39, inciso II, e 45 da Lei 8.443/1992, em:
9.1. considerar legais os atos de aposentadoria de interesse dos srs. Robson Jorge Gonçalves da Silva (inicial) , Romildo Ferreira dos Santos (inicial) e Sergio José dos Santos Moreira (duas alterações) , ordenando seu registro;
9.2. considerar ilegal o ato de alteração de aposentadoria de interesse do sr. Roberto Daniel Martins Parreira, recusando seu registro;
9.3. dispensar o ressarcimento das quantias indevidamente recebidas, em boa-fé, pelo interessado, consoante o Enunciado 106 da Súmula de Jurisprudência deste Tribunal;
9.4. determinar à Fundação Nacional de Artes que:
9.4.1. faça cessar, no prazo de 15 (quinze) dias, contado a partir da ciência desta deliberação, os pagamentos decorrentes do ato impugnado, sob pena de responsabilidade solidária da autoridade administrativa omissa, consoante disposto nos arts. 71, inciso IX, da Constituição Federal e 262 do Regimento Interno desta Corte;
9.4.2. dê ciência do inteiro teor desta deliberação ao sr. Roberto Daniel Martins Parreira, alertando-o de que o efeito suspensivo proveniente da interposição de eventuais recursos, caso não providos, não o exime da devolução dos valores indevidamente percebidos após a notificação;
9.4.3. envie a esta Corte de Contas, no prazo de 30 (trinta) dias, por cópia, comprovante de que o interessado teve ciência desta deliberação;
9.5. esclarecer à unidade de origem, com supedâneo no art. 262, § 2º, do Regimento Interno do TCU, que a concessão considerada ilegal poderá prosperar mediante a emissão e o encaminhamento a este Tribunal de novo ato concessório, escoimado da irregularidade apontada nestes autos.

Apreciação, para fins de registro, de aposentadorias concedidas pela Fundação Nacional de Artes.

Primeira Câmara

Fundação Nacional de Artes.

3. Interessados: Roberto Daniel Martins Parreira (XXX.352.077-XX); Robson Jorge Gonçalves da Silva (XXX.763.677-XX); Romildo Ferreira dos Santos (XXX.082.807-XX); Sergio José dos Santos Moreira (XXX.697.967-XX).

13.1. Ministros presentes: Walton Alencar Rodrigues (Presidente), Benjamin Zymler (Relator), Vital do Rêgo e Jorge Oliveira.
13.2. Ministro-Substituto presente: Weder de Oliveira.

BENJAMIN ZYMLER

Adoto como relatório, com os ajustes de forma pertinentes, a instrução elaborada no âmbito da Secretaria de Fiscalização de Pessoal (Sefip) , a qual contou com a anuência dos dirigentes da unidade técnica e do representante do Ministério Público nos autos:
"INTRODUÇÃO
1.	Trata-se de atos de concessão inicial de aposentadoria de Robson Jorge Gonçalves da Silva e Romildo Ferreira dos Santos, e atos de alteração de aposentadoria de Roberto Daniel Martins Parreira e Sérgio José dos Santos Moreira, ex-servidores da Fundação Nacional de Artes.  
2.	Os atos foram submetidos, para fim de registro, à apreciação do Tribunal de Contas da União (TCU) , de acordo com o art. 71, inciso III, da Constituição Federal. O cadastramento e a disponibilização ao TCU ocorreram por intermédio do Sistema de Apreciação e Registro de Atos de Admissão e Concessões, na forma dos arts. 2º, caput e incisos I a VI, e 4º, caput, da Instrução Normativa - TCU 78/2018.
EXAME TÉCNICO
a) ato de alteração de Roberto Daniel Martins Parreira
3.	O servidor Roberto Daniel Martins Parreira aposentou-se em 15/9/1992, com proventos proporcionais a 31/35 avos. O ato de concessão inicial de aposentadoria foi apreciado pela ilegalidade, por meio da Decisão 426/2002-TCU-2ª Câmara, Ministro-Relator Benjamin Zymler, em razão da incorporação indevida das parcelas denominadas 'quintos' com fundamento no artigo 2º da Lei 6.732/79 (peça 3) .
4.	O ato de alteração em exame integralizou os proventos com base no artigo 190 da Lei 8.112/1990. As vantagens quintos e 'opção' passaram a ser pagas com base nas Leis 8.112/1990 e 8.911/1994. 
5.	Observa-se o pagamento concomitante de VPNI de quintos com a vantagem 'opção' (peça 2, p. 1) . 
6.	De acordo com entendimento deste Tribunal, proferido no Acórdão 2076/2005-TCU-Plenário, Ministro-Relator Augusto Sherman, assegura-se a vantagem 'opção', prevista no art. 2º da Lei 8.911/1994, aos servidores que, até a data de 18/1/1995, tenham satisfeito os requisitos do art. 193 da Lei 8.112/1990, ainda que sem os requisitos para a aposentação em qualquer modalidade.
7.	O artigo 193 da Lei 8.112/1990 estabelecia o seguinte:
'Art. 193. O servidor que tiver exercido função de direção, chefia, assessoramento, assistência ou cargo em comissão, por período de 5 (cinco) anos consecutivos, ou 10 (dez) anos interpolados, poderá aposentar-se com a gratificação da função ou remuneração do cargo em comissão, de maior valor, desde que exercido por um período mínimo de 2 (dois) anos.                       
§ 1° Quando o exercício da função ou cargo em comissão de maior valor não corresponder ao período de 2 (dois) anos, será incorporada a gratificação ou remuneração da função ou cargo em comissão imediatamente inferior dentre os exercidos.   
§ 2° A aplicação do disposto neste artigo exclui as vantagens previstas no art. 192, bem como a incorporação de que trata o art. 62, ressalvado o direito de opção'  (grifo nosso) .
8.	Até a data da aposentadoria, o servidor possuía cinco anos consecutivos no exercício de funções comissionadas. No entanto, o recebimento da parcela 'opção' de forma concomitante com quintos/décimos está em desacordo com a regra contida no § 2º do art. 193 da Lei 8.112/1990 (Acórdão 2988/2018-TCU-Plenário, Ministra-Relatora Ana Arraes) . Transcrevemos o sumário do Acórdão 2988/2018-TCU-Plenário:
'REPRESENTAÇÃO. PROCESSO CONSTITUÍDO EM CUMPRIMENTO A DETERMINAÇÃO DESTA CORTE. PAGAMENTO DE FUNÇÃO COMISSIONADA A SERVIDOR APOSENTADO. POSSIBILIDADE DE OPÇÃO, DESDE QUE NÃO CUMULATIVA COM QUINTOS/DÉCIMOS/VPNI, PARA AQUELES QUE, ATÉ 18/01/1995, TENHAM SATISFEITO OS PRESSUPOSTOS TEMPORAIS. CONVERSÃO EM VANTAGEM PESSOAL PARA IMPEDIR DESCENSO REMUNERATÓRIO. ARQUIVAMENTO' (grifo nosso) .
9.	Desta forma, a aposentadoria está ilegal, em razão do pagamento de forma concomitante aa vantagem 'opção' com VPNI de quintos/décimos (peça 2, p. 1) .
10.	Ressalta-se que o ato de aposentadoria do interessado deu entrada no TCU em 16/2/2016, portanto, há menos de cinco anos, não sendo aplicável o procedimento de contraditório e ampla defesa determinado pelo Acórdão 587/2011-TCU-Plenário, Ministro-Relator Valmir Campelo. (...) 
b) ato de concessão inicial de Robson Jorge Gonçalves da Silva
11.	O servidor Robson Jorge Gonçalves da Silva aposentou-se em 11/3/2013, com proventos integrais, com base no artigo 3º da Emenda Constitucional 47/2005, atendendo aos requisitos para a aposentadoria. 
12.	O servidor recebe VPNI do artigo 62-A da Lei 8.112/1990. O servidor, de 20/6/1991 até 8/4/1998, data limite para a incorporação de quintos, possuía 6 anos, 9 meses e 24 dias exercidos em DAS 101.3. Assim, faz jus a 5/5 de DAS 101.3, não tendo irregularidade na concessão dos quintos. 
13.	Não se vislumbrou irregularidades no ato de aposentadoria e nem no contracheque do inativo (peça 2, p. 2) . Desta forma, o ato de concessão inicial de aposentadoria do Sr. Robson Jorge Gonçalves da Silva pode ser apreciado pela legalidade. 
c) ato de concessão inicial de Romildo Ferreira dos Santos
14.	O servidor Romildo Ferreira dos Santos aposentou-se em 23/1/2015, com proventos integrais, com base no artigo 3º da Emenda Constitucional 47/2005, atendendo aos requisitos para a aposentadoria. 
15.	Não se vislumbrou irregularidades no ato de aposentadoria e nem no contracheque do inativo (peça 2, p. 2) . Desta forma, o ato de concessão inicial de aposentadoria do Sr. Romildo Ferreira dos Santos pode ser apreciado pela legalidade. 
d) atos de alteração de Sérgio José dos Santos Moreira 
16.	O servidor Sérgio José dos Santos Moreira aposentou-se em 15/5/1996, com proventos proporcionais a 30/35 avos. O ato de concessão inicial de aposentadoria foi apreciado pela legalidade no TC Processo 013.152/2006-9 (peça 4) .
17.	No ato de alteração de n. de controle 10600604-04-2015-000008-7, concedeu-se 5/5 de FG-1 ao inativo, com base na Lei 8.911/1994. O servidor passou a receber a VPNI do artigo 62-A da Lei 8.112/1990, referente a 5/5 de FG-1.
18.	O ato de alteração de n. de controle 10600604-04-2009-000038-8 integralizou os proventos com base no artigo 190 da Lei 8.112/1990.
19.	Não se vislumbrou irregularidades nos atos de alteração de aposentadoria e nem no contracheque do inativo (peça 2, p. 3) . Desta forma, os atos de alteração de aposentadoria do Sr. Sérgio José dos Santos Moreira podem ser apreciados pela legalidade. 
CONCLUSÃO
20.	Em razão do exposto e tendo em vista a análise realizada nos atos de concessão inicial de aposentadoria de Robson Jorge Gonçalves da Silva e Romildo Ferreira dos Santos, e nos atos de alteração de aposentadoria de Sérgio José dos Santos Moreira, esta Unidade Técnica considera que os atos podem ser apreciados pela legalidade.
21.	Em razão do exposto e tendo em vista a análise realizada no ato de alteração de aposentadoria de Roberto Daniel Martins Parreira, esta Unidade Técnica considera que o ato está ilegal, em razão do recebimento de forma cumulativa da vantagem 'opção' com a VPNI de quintos/décimos, contrariando jurisprudência desta Corte de Contas.
22.	Registre-se que a análise deste processo levou em conta os dispositivos da Resolução TCU 315/2020.
PROPOSTA DE ENCAMINHAMENTO
23.	Ante o exposto, conforme o preceituado no artigo 71, inciso III, da Constituição Federal; c/c os artigos. 1º, inciso V, e 39, inciso II, da Lei 8.443/1992, c/c os artigos 1º, inciso VIII, 260, §§ 1º e 2º, do Regimento Interno/TCU, e tomando por base as informações prestadas pelo órgão de controle interno e as verificações feitas pela unidade técnica, na forma prevista no artigo 260, caput, do referido Regimento, propõe-se: 
a) considerar legais e conceder o registro dos atos de concessão inicial de aposentadoria de Robson Jorge Gonçalves da Silva e Romildo Ferreira dos Santos, e dos atos de alteração de aposentadoria de Sérgio José dos Santos Moreira;
b) considerar ilegal e negar o registro do ato de alteração de aposentadoria de Roberto Daniel Martins Parreira;
c) dispensar o ressarcimento das quantias indevidamente recebidas de boa-fé, nos termos da Súmula TCU n. 106;
d) determinar à Fundação Nacional de Artes, com fundamento no inciso I do art. 4º da Resolução TCU 315/2020, que adote medidas para:
d.1) no prazo de quinze dias, fazer cessar os pagamentos decorrente do ato impugnado por esta Corte de Contas, sob pena de responsabilidade solidária da autoridade administrativa omissa, nos termos dos arts. 262, caput, do RI/TCU, e 8º, caput, da Resolução TCU 206/2007;
d.2) no prazo de trinta dias, emita novo ato, livre da irregularidade apontada, e o submeta ao TCU pelo Sistema e-Pessoal, nos termos dos arts. 262, § 2º, do Regimento Interno desta Corte e 19, § 3º, da Instrução Normativa TCU 78/2008;
d.3) dê ciência, no prazo de 15 (quinze) dias, do inteiro teor desta deliberação ao interessado, alertando-o de que o efeito suspensivo proveniente da interposição de eventuais recursos junto ao TCU não o exime da devolução dos valores percebidos indevidamente após a respectiva notificação, caso esses não sejam providos; e
d.4) encaminhar ao Tribunal, no prazo de 30 (trinta) dias contados da ciência da decisão, documento apto a comprovar que o interessado tomou conhecimento do acórdão."
É o relatório.

não há

Procurador Rodrigo Medeiros de Lima.

APOSENTADORIAS. NEGATIVA DE REGISTRO DE UM DOS ATOS, EM FACE DO PAGAMENTO CUMULATIVO DE "QUINTOS" E "OPÇÃO", VEDADO PELO ART. 193, § 2º, DA LEI 8.112/1990. LEGALIDADE E REGISTRO DOS DEMAIS. DETERMINAÇÕES.

APOSENTADORIA (APOS)

Secretaria de Fiscalização de Pessoal (SEFIP).

Em exame, cinco atos de aposentadoria (dois iniciais e três alterações) envolvendo servidores vinculados à Fundação Nacional de Artes (Funarte) .
2.	Instruindo o feito, a Secretaria de Fiscalização de Pessoal (Sefip) propugna o registro das concessões, à exceção daquela de interesse do sr. Roberto Daniel Martins Parreira (alteração editada em 2014) , em face da inclusão nos proventos, de forma cumulativa, de "quintos" incorporados de funções comissionadas e da vantagem denominada "opção", hipótese vedada pelo art. 193, § 2º, da Lei 8.112/1990.
3.	O Ministério Público, em cota simples, põe-se de acordo.
4.	Acompanho os pareceres técnicos, por seus fundamentos.
5.	De fato, enquanto vigente, o mesmo dispositivo legal que permitia a percepção da "opção" na inatividade expressamente vedava a cumulação da vantagem com parcelas de "quintos" ou "décimos" incorporados, como segue:
"Art. 193. O servidor que tiver exercido função de direção, chefia, assessoramento, assistência ou cargo em comissão, por período de 5 (cinco) anos consecutivos, ou 10 (dez) anos interpolados, poderá aposentar-se com a gratificação da função ou remuneração do cargo em comissão, de maior valor, desde que exercido por um período mínimo de 2 (dois) anos.    
§ 1° Quando o exercício da função ou cargo em comissão de maior valor não corresponder ao período de 2 (dois) anos, será incorporada a gratificação ou remuneração da função ou cargo em comissão imediatamente inferior dentre os exercidos.
§ 2° A aplicação do disposto neste artigo exclui as vantagens previstas no art. 192, bem como a incorporação de que trata o art. 62, ressalvado o direito de opção."
6.	A vedação, a propósito, há muito é reconhecida pelo Tribunal, como evidenciam os seguintes dispositivos da Decisão 844/2001-Plenário:
Decisão 844/2001 Plenário
"8.2. fixar o entendimento de que os proventos de aposentadoria dos servidores que preencheram os requisitos estabelecidos nos arts. 180 da Lei 1.711/52 e 193 da Lei 8.112/90, durante a vigência e a eficácia daquelas normas, ou seja, até 18 de janeiro de 1995, diante da expressa vedação legal pelo § 3° do art. 180 da Lei 1.711/52, com a redação dada pelo art. 1° da Lei 6.732/79, pelo art. 5° da mesma Lei 6.732/79 e pelo § 2° do art. 193 da Lei 8.112/90, não podem cumular as vantagens estabelecidas nos arts. 180 da Lei 1.711/52 ou 193 da Lei 8.112/90 com as vantagens previstas nos arts. 2° da Lei 6.732/79, 62 da Lei 8.112/90 ou 3° da Lei 8.911/94 nem as vantagens estabelecidas nos arts. 180 da Lei 1.711/52 ou 193 da Lei 8.112/90 com as vantagens do art. 184 da Lei 1.711/52 ou 192 da Lei 8.112/90;
8.3. esclarecer que em decorrência da proibição de cumulação descrita no item 8.2, a apuração dos proventos dos servidores enquadrados na situação descrita no item anterior deve ser feita de acordo com os seguintes critérios:
............................................................................................................................................
8.3.2. opção pelas vantagens do art. 180 da Lei 1.711/52 ou do art. 193 da Lei 8.112/90 ['opção' cheia ou parcial; v. art. 2º da Lei 8.911/1994], hipótese em que os proventos de aposentadoria devem incluir a retribuição devida pelo exercício de cargo em comissão ou função comissionada, sem nenhuma parcela incorporada a título de quinto ou décimo e sem os acréscimos criados pelos arts. 184 da Lei 1.711/52 ou 192 da Lei 8.112/90;  
8.3.3. opção pelas vantagens do art. 2° da Lei 6.732/79 ou do art. 62 da Lei 8.112/90 ['quintos'], mantida e regulamentada pelo art. 3° da Lei 8.911/94, alternativa em que os proventos de aposentadoria devem incluir a remuneração do cargo efetivo e as parcelas incorporadas a título de quintos ou décimos, sem a retribuição devida pelo exercício de cargo em comissão ou função comissionada de que tratam os artigos 180 da Lei 1.711/52 e o art. 193 da Lei 8.112/90 ['opção'] e sem o acréscimo previsto no artigo. 184 da Lei 1.711/52".
7.	Assinalo, de passagem, que tais dispositivos foram mantidos incólumes pelo Acórdão 2076/2005-TCU-Plenário, tido como marco jurisprudencial sobre a matéria no âmbito desta Corte.
8.	Ilegal, pois, nos moldes em que deferida, a concessão em análise.
9.	Quanto aos demais atos, não tendo neles sido identificada nenhuma irregularidade, apresentam-se aptos ao registro pelo Tribunal.
	Diante do exposto, voto no sentido de que este Colegiado adote a deliberação que ora submeto à sua apreciação.
TCU, Sala das Sessões Ministro Luciano Brandão Alves de Souza, em 26 de janeiro de 2021.
BENJAMIN ZYMLER 
Relator